【裁判字號】    97,上訴,1667
【裁判日期】    980227
【裁判案由】    違反藥事法等
【裁判全文】
臺灣高等法院高雄分院刑事判決        97年度上訴字第1667號
上  訴  人
即  被  告  丙○○
選任辯護人  張清雄律師
上列上訴人因違反藥事法等案件，不服臺灣高雄地方法院96年度
訴字第4953號中華民國97年7 月30日第一審判決（起訴案號：臺
灣高雄地方法院檢察署96年度偵字第31131 號），提起上訴，本
院判決如下：
    主  文
原判決撤銷。
丙○○無罪。
    理  由
一、公訴意旨略以：被告丙○○前係址設高雄市苓雅區○○○路
    43號「易訊通信國際貿易企業行」（下稱易訊企業行）之負
    責人。詎其明知易訊企業行並未向行政院衛生署申請核發藥
    品許可證，竟與乙○○（由檢察官另案偵辦中）基於輸入禁
    藥及仿冒商標商品之犯意聯絡，謀議自大陸地區私運偽藥進
    入台灣地區。謀議完畢，被告丙○○即交付易訊企業行之營
    利事業登記證予乙○○，乙○○旋於民國96年3 月間，委由
    在中國大陸之某姓名年籍不詳、自稱姓「姜」之台灣籍成年
    男子，在大陸廣東某處，將以鋁箔包裝、印有美商「輝瑞大
    藥廠股份有限公司」（下稱輝瑞公司）所申請商標「Pfizer
    」品牌字樣之仿冒「Viagra」（中文名稱「威而剛」）藥錠
    13,300顆，及印有「台灣安斯泰來製藥股份有限公司」（下
    稱台灣安斯泰來公司）所申請商標「Stilnox 」（中文名稱
    「史蒂諾斯」，商標專用權人係法商賽諾菲‧安萬特《Sano
    fi-A vent is》公司）品牌字樣之仿冒藥錠24萬9000顆以紙
    箱包裝後，夾藏於裝有其他貨物、編號CAXU0000000 號貨櫃
    中，啟程運往台灣。乙○○並委請不知情之和明貿易公司負
    責人張晏維轉委託不知情之永順報關行人員陳良進，以家用
    貨物名義，申報進口該批貨物。嗣上開貨櫃於96年4 月4 日
    運抵高雄港，經財政部高雄關稅局（下稱高雄關稅局）中興
    分局人員開櫃檢驗時，當場查獲並扣得上開仿冒之「威而剛
    」、「史蒂諾斯」藥錠，始知悉上情。因認被告涉犯藥事法
    第82條第1 項輸入禁藥罪及商標法第82條明知為侵害他人商
    標權商品而輸入罪嫌。
二、按犯罪事實應依證據認定之，無證據不得認定其犯罪事實。
    又不能證明被告犯罪者，應諭知無罪之判決，刑事訴訟法第
    154 條第2 項、第301 條第1 項分別定有明文。又刑事訴訟
    法上所謂認定犯罪事實之證據，係指足以認定被告確有犯罪
    行為之積極證據而言，該項證據自須適合於被告犯罪事實之
    認定，始得採為斷罪資料；而認定不利於被告之事實，須依
    積極證據，苟積極證據不足為不利於被告事實之認定時，即
    應為有利於被告之認定，更不必有何有利之證據。至刑事訴
    訟上證明之資料，無論其為直接證據或間接證據，均須達於
    通常一般之人均不致於有所懷疑，而得確信其為真實之程度
    ，始得據為有罪之認定，若其關於被告是否犯罪之證明未能
    達此程度，而有合理性懷疑之存在，致使無從形成有罪之確
    信，根據「罪證有疑，利於被告」之證據法則，即不得遽為
    不利被告之認定；其以情況證據斷罪時，尤須基於該證據在
    直接關係上所可證明之他項情況事實，本乎推理作用足以確
    證被告有罪，方為合法，不得徒憑主觀上之推想，將一般經
    驗上有利被告之其他合理情況逕予排除，此有最高法院30年
    度上字第816 號、76年度臺上字第4986號判例意旨可資參照
    。
三、本件公訴意旨認被告丙○○涉犯上開犯嫌，無非係以被告於
    偵查中供述、證人張益偉、乙○○、甲○○、張晏維、陳良
    進之證述，並有合作協議書、中華民國商標註冊證、經濟部
    智慧財產局商標資料檢索服務2 紙、輝瑞大藥廠96年4 月16
    日鑑定聲明書、華友科技顧問股份有限公司檢驗報告、台灣
    安斯泰來公司96年4 月18日藥事開發（96）字第0046號函及
    所附之資料、進口報單及照片5 幀在卷，為其主要論據。訊
    據被告固不否認於上開時、地，易訊企業行未經核准自中國
    大陸地區於貨櫃中夾藏上開偽藥、禁藥進口之事實，惟堅詞
    否認有何輸入禁藥及侵害他人商標之犯行，辯稱：易訊企業
    行係做中古手機買賣，乙○○係易訊企業行店長甲○○介紹
    認識的，乙○○向我們借牌要進口貨物，因該店有考慮做進
    出口業務始交由乙○○辦理營業項目及名稱變更，並同意借
    牌，但我們怕他做違法的事，所以有簽合作協議書確保法律
    責任，我們不知乙○○會違法禁口查獲的偽藥及禁藥等語。
四、經查：
(甲)程序部分：
  (一)本件證人張益偉、陳良進、甲○○、張晏維於檢察事務官詢
    問之供述，係屬被告以外之人於審判外之陳述，惟被告、辯
    護人及檢察官均同意作為證據，本院審酌該言詞陳述作成時
    之情況，並無違法之情事，且與認定本案犯罪有關連，認為
    適當者，依刑事訴訟法第159 條之5 第1 項，應得為證據。
  (二)按被告以外之人於檢察事務官、司法警察官或司法警察調查
    中所為之陳述，與審判中不符時，其先前之陳述具有較可信
    之特別情況，且為證明犯罪事實存否所必要者，得為證據，
    刑事訴訟法第159 條之2 定有明文。所謂「前後陳述不符」
    之要件，應就前後階段之陳述進行整體判斷，以決定其間是
    否具有實質性差異，惟無須針對全部陳述作比較，陳述之一
    部分有不符，亦屬之。本院審酌證人乙○○於檢察事務官調
    查中及原審、本院審理時之陳述對本案貨物是何人進口輸入
    一節，有前後陳述不符之情，惟其於偵查時之陳述，係於96
    年8 月22日，經檢察事務官，根據相關人證之證詞首次傳喚
    到庭作證，且距本件案發日僅約4 月之時間，證人當時記憶
    自較深刻，可立即反應所知，不致因時隔日久而遺忘案情，
    且依當時之情狀，應較無考量利害後，而為誇張或保留陳述
    之可能，亦較無來自被告或他人之壓力，而出於虛偽不實之
    陳述，或事後串謀而故為迴護被告之機會，反觀證人乙○○
    於原審及本院到庭作證時，則因被告同時在場，確有可能因
    此壓力而有迴護被告，或因己同涉本案而於利害衡量後有避
    重就輕之虞，依此可認證人乙○○於檢察事務官調查中所為
    之陳述，客觀上應具有較可信之特別情況，又證人乙○○亦
    為同涉本案之人，為證明本件犯罪事實存否所必要，揆諸上
    開說明，因認證人乙○○此部分之陳述應有證據能力，而得
    作為本案之證據。
(乙)實體部分：
  (一)公訴人主張易訊企業行於96年4 月3 日，委託不知情之永順
    報關行負責人陳良進，持進口項目登載為「大陸產製家用雜
    項」等項目之進口報單向高雄關稅局投單報運進口。嗣於翌
    日，上開貨櫃運抵高雄港後，經高雄關稅局中興分局指派查
    驗員開櫃檢驗而查獲，並當場扣得上開仿冒且未經核准輸入
    之「威而剛」、「史蒂諾斯」等偽藥、禁藥之事實，業據證
    人即高雄關稅局職員張益偉於偵查中證述在卷（見他字卷第
    39頁），復有進口報單1 份（見他字卷第3-17頁）、商標註
    冊證影本1 紙、經濟部智慧財產局註冊簿2 紙、經濟部智慧
    財產局商標註冊簿2 紙（見他字卷第21-23 頁、第46-47 頁
    ）、美商輝瑞公司所出具之鑑定聲明書、華友科技顧問股份
    有限公司檢驗報告、威而剛原廠包裝及偽藥辨識重點各1 份
    ，及告訴人臺灣安斯泰來公司所提出96年4 月18日函，暨函
    附史蒂諾斯偽禁藥相關資料各1 份在卷可證（見他字卷第24
    -34 頁、第59-70 頁）在卷可稽，復為被告所不爭執，上開
    事實，堪予認定。茲被告所爭執者，係其究竟有無與乙○○
    或他人有上開犯行之共犯關係？
  (二)被告主張：乙○○向我們借牌要進口貨物，因易訊企業行有
    考慮做進出口業務始交由乙○○辦理營業項目及名稱變更，
    並同意借牌，但我們怕他做違法的事，所以有簽合作協議書
    確保法律責任，我不知乙○○會進口偽藥、禁藥等情，經核
    與證人甲○○於偵查及原審到庭證稱：案發之前我係與被告
    共同經營易訊企業行，該店的業務主要由我負責，當時乙○○有透過我向被告借用易訊企業行的相關證件說要進口家具
    、農產品，當初我們有擔心他會去非法進口貨物，所以要他
    簽立切結書保證，若以後產生法律、稅務問題，他要全權負
    責，我們純粹是基於朋友幫忙而借牌給他，借牌並無收取任
    何費用（見偵查卷第143頁及原審卷第163-166頁），證人乙○○於偵查中及原審證稱：我是先認識甲○○，再透過甲○○介紹認識被告，當時我有向他們2 人借易訊企業行牌照進
    口本案貨物，該貨是大陸漢祥公司姜姓男子請我幫忙申報的
    。被告及甲○○並無和我一起進口本案貨物，借牌亦無給他
    們2 人報酬。他們怕我我拿所借牌照做違法事情，所以我才
    簽合作協議書給他們（見偵查卷第148-149 頁、第173 頁、
    原審卷第60-66 頁）等情相符，復有合作協議書2 紙載明：
    「今易訊國際貿易任用乙○○為國貿部經理全權處理進出口
    事務，如有此項目衍生法律責任及稅務問題，乙○○須全權
    負責，並承擔所有欠稅責任，特立此書為憑」同一意旨在卷
    足資佐證（見偵查卷第52-53 頁），是被告上開辯解，尚堪
    採信。
  (三)證人乙○○於本案對是否故意違法輸入偽藥、禁藥，均否認
    犯行，於偵查中陳稱：該批貨物是大陸漢祥公司姜姓男子請
    我幫忙申報的，他說要進口五金貨物，我不知為何貨物裡面
    夾藏威而鋼和史蒂諾斯的假藥（見偵查卷第149 頁、第173
    頁），於原審及本院則證稱：該批貨物是張晏維及其父親張
    瑞貞以易訊企業行名義報關進口，是由他們攬貨，再從台灣
    分送貨物出去，報關費用亦是他們出的，我只是幫他向甲○○及被告借牌而已，借牌是義務幫忙，沒有獲得任何好處，
    本案貨物的真正貨主是何人我不知道（見原審卷第59-66 頁
    ，本院卷第97-98 頁）等情。依證人乙○○於偵查及法院歷
    次之供述觀之，無論本案貨物是姜姓男子所進口，亦或張晏
    維、張瑞貞、乙○○所進口，均不能證明被告與乙○○或他
    人，有共同明知進口貨物夾藏偽藥、禁藥而輸入之犯罪故意
    。
  (四)另公訴人所提出證人甲○○之證詞，只能證明本案貨物是乙○○向甲○○及被告借牌而辦理進口。證人陳良進之證詞，
    僅能證明本案貨物是張晏維委託其報關，後來是乙○○與其
    聯絡報關事宜。又證人張晏維、張瑞貞之證詞，只能證明本
    案貨物是乙○○所進口，渠等只是幫忙介紹報關行及代為轉
    交報關費用。證人李正授之證詞，只能證明易訊企業行之營
    業項目變更係由其承辦，申報過程是由業務李沂芳與一位陳
    先生接洽。綜觀上開證人之證詞，均不能證明被告有明知進
    口貨物夾藏偽藥、禁藥而輸入之犯行。
  (五)按共同正犯，係共同實施犯罪行為之人，在共同意思範圍內
    ，各自分擔犯罪行為之一部，相互利用他人之行為，以達其
    犯罪之目的，其成立固不以全體均參與實施犯罪構成要件之
    行為為必要。惟本件被告僅是將易訊企業行之牌照無償出借
    予乙○○申辦貨物進口，其本身並未直接參與貨物報關進口
    的相關事宜，客觀上難認其對輸入偽藥、禁藥之犯行，有犯
    罪行為之分擔。再者，被告同意出借牌照，係因易訊企業行
    有考慮做進出口業務始交由乙○○辦理營業項目及名稱變更
    ，並同意借牌來幫忙乙○○進口貨物，前已述明，是於別無
    其他積極證據之下，自難僅憑被告同意借牌行為，即遽以認
    定其有輸入偽藥、禁藥之犯罪意思聯絡。此外，被告於同意
    借牌之際，既有與乙○○簽立合作協議書確保其不從事非法
    犯行，在缺乏其他積極證據之下，亦難遽認被告有預見乙○○會去從事違法輸入偽藥、禁藥犯行，而應負幫助犯之罪責
    。
  (六)綜上所述，被告前開所辯，應屬可採。公訴人所提之證據僅
    能證明被告有同意出借牌照行為，然並無法使本院形成被告
    確有故意輸入仿冒偽藥、禁藥犯行之有罪心證，依罪疑唯輕
    法則，即應為有利於被告之認定。此外，復查無其他積極證
    據足以證明被告有何公訴人所指犯行，被告被訴涉犯藥事法
    第82條第1 項輸入禁藥罪及商標法第82條明知為侵害他人商
    標權商品而輸入罪，自屬不能證明。
五、原審未詳為推求，遽為論罪科刑之判決，即有未恰，被告執
    此聲明上訴，指摘原判決不當，為有理由，應由本院將原判
    決撤銷改判，並為被告無罪之判決。
據上論結，應依刑事訴訟法第369 條第1 項前段、第364 條、第
301 第1 項，判決如主文。
本案經檢察官蔡國禎到庭執行職務。
中    華    民    國    98    年    2     月    27    日
                  刑事第三庭    審判長法  官 周賢銳
                                      法  官 黃仁松
                                      法  官 施柏宏
以上正本證明與原本無異。
如不服本判決應於收受本判決後10日內向本院提出上訴書狀，其
未敘述上訴理由者，並得於提起上訴後10日內向本院補提理由書
狀（均須按他造當事人之人數附繕本）「切勿逕送上級法院」。
中    華    民    國    98    年    2     月    27    日
                                      書記官 白 蘭


司法院資訊處製作；財團法人民間司法改革基金會備份。
